臺灣臺北地方法院民事判決
110年度訴字第2698號
原      告  凱基商業銀行股份有限公司


法定代理人  魏寶生  


被      告  吳寶生  
            陳寶娥  
            朱茵茵  

            吳少琴  
受告知人    林育仁（即陳寶貴之繼承人）

            黃春木（即陳寶貴之繼承人）

上列當事人間請求代位分割遺產事件，本院於民國111年4月1日
言詞辯論終結，判決如下：
    主  文
被繼承人朱蓮所遺如附表一所示之遺產，應按如附表二所示之應
繼分比例分割為分別共有。
訴訟費用由兩造依附表三所示比例負擔。
    事實及理由
壹、程序方面
一、按請求分割遺產之訴，其訴訟標的對於全體共有人（即繼承
    人）必須合一確定，雖屬固有必要共同訴訟，原應由同意分
    割之繼承人起訴，並以反對分割之其他繼承人全體為共同被
    告，當事人適格始無欠缺，惟債權人基於民法第242條規定
    ，乃代位行使債務人之權利，自無再以被代位人（即債務人
    ）列為共同被告之餘地（最高法院64年度第5次民庭庭推總
    會會議決定㈠、臺灣高等法院暨所屬法院102年法律座談會民
    事類提案第5 號研討結果參照）。本件原告既以債權人之地
    位，代位被代位人即受告知人林育仁、黃春木（即債務人陳
    寶貴之繼承人，詳後述）請求分割遺產，自無以被代位人為
    共同被告之必要，合先敘明。
二、被告陳寶娥、朱茵茵、吳少琴經合法通知，未於言詞辯論期
    日到場，核無民事訴訟法第386 條各款所列情形，爰依原告
    之聲請，由其一造辯論而為判決。
貳、實體方面
一、原告主張：伊係陳寶貴之債權人，陳寶貴積欠伊新臺幣（下
    同）299,254元及利息（下稱299,254元本息）未清償，且陳
    寶貴僅餘其與被告共同繼承之朱蓮所遺如附表一所示之財產
    （下稱系爭遺產），應繼分比例如附表二所示。又陳寶貴業
    於民國98年7月17日死亡，其繼承人即受告知人林育仁、黃
    春木，惟林育仁、黃春木卻怠於行使遺產分割之權利，伊為
    保全債權，爰依民法第242條、第1164條規定，代位林育仁
    、黃春木請求分割系爭遺產等語。並聲明：如主文第1項所
    示。
二、被告答辯：
　1.被告吳寶生聲明：沒有意見。並就原告主張伊係陳寶貴之債
    權人，陳寶貴積欠伊299,254元及利息清償，且陳寶貴僅餘
    其與被告共同繼承之朱蓮所遺如附表一所示之財產，應繼分
    比例如附表二所示，及陳寶貴業於98年7月17日死亡，其繼
    承人即受告知人林育仁、黃春木，惟林育仁、黃春木卻怠於
    行使遺產分割之權利等情，表示不爭執(本院卷第233頁、第
    234頁)。　　
　2.被告陳寶娥、朱茵茵、吳少琴等三人，經合法通知，未於言
    詞辯論期日到場，亦未提出書狀以為聲明或陳述。
三、本院之判斷：
  ㈠按繼承人有數人時，在分割遺產前，各繼承人對於遺產全部
    為公同共有；繼承人得隨時請求分割遺產。但法律另有規定
    或契約另有訂定者，不在此限，民法第1151條、第1164條分
    別定有明文。又民法第242 條所定代位權之行使，須債權人
    如不代位行使債務人之權利，其債權即有不能受完全滿足清
    償之虞時，始得為之。倘債之標的與債務人之資力有關，如
    金錢之債，代位權之行使應以債務人陷於無資力或資力不足
    為要件（最高法院101 年度台上字第1157號判決意旨參照）
　　。查原告主張陳寶貴積欠伊299,254 元本息乙節，業據提出
    原告（原名為萬泰商業銀行股份有限公司，由經濟部以103
    年11月25日以經授商字第10301242600 號函准更名為凱基商
    業銀行股份有限公司，見本院卷第457至462頁）對於陳寶貴
    之臺灣桃園地方法院97年度司促字第37966 號支付命令暨其
    確定證明書為證（院卷第17至19頁）；而陳寶貴與被告均為
    系爭遺產之繼承人，及陳寶貴業於98年7 月17日死亡，其繼
    承人為林育仁、黃春木，被告與林育仁、黃春木之應繼分比
    例如附表二所示，陳寶貴名下僅有與被告公同共有之系爭遺
    產，迄今尚未為遺產分割等情，亦有陳寶貴全國財產稅總歸
    戶財產查詢清單、財政部高雄國稅局104 年度綜合所得稅各
    類所得資料清單、遺產稅免稅證明書、系爭遺產土地及建物
    登記第一類謄本、地籍異動索引、繼承系統表、戶籍謄本、
    桃院祥家勇98年度（行政）繼字第1228號函、桃院祥家勇98
    年度繼字第1085號函、桃院祥家娟100年度司繼字第659號函
　　、家事事件公告查詢結果等件足憑（院卷第21至103 頁、第
    127至151頁、第185、195頁、第219至217頁），自堪信為真
    實。是陳寶貴除與被告公同共有之系爭遺產外，別無其他收
    入或財產可資清償對原告所負之債務，足認其已陷入無資力
    或資力不足之狀態。又系爭遺產未見有何依法律規定或依契
    約約定不得分割之情形，林育仁、黃春木（即陳寶貴之繼承
    人）本得請求分割遺產以清償對原告所負債務，然其未請求
    分割，顯係怠於行使權利。則依前揭說明，原告為保全其債
    權，依民法第242 條、第1164條之規定，代位林育仁、黃春
    木行使其請求分割遺產之權利，訴請分割系爭遺產，應屬有
    據。
　㈡次按公同共有物分割之方法，除法律另有規定外，準用關於
    共有物分割之規定，依共有人協議之方法行之；分割之方法
    不能協議決定，或於協議決定後因消滅時效完成經共有人拒
    絕履行者，法院得因任何共有人之請求，命為下列之分配：
    一、以原物分配於各共有人。但各共有人均受原物之分配顯
    有困難者，得將原物分配於部分共有人。二、原物分配顯有
    困難時，得變賣共有物，以價金分配於各共有人；或以原物
    之一部分分配於各共有人，他部分變賣，以價金分配於各共
    有人，民法第830條第2項、第824條第1項及第2 項分別定有
    明文。而法院選擇遺產分割之方法，應具體斟酌公平原則、
    各繼承人之利害關係、遺產之性質及價格、利用價值、經濟
    效用、經濟原則及使用現狀、各繼承人之意願等相關因素，
    以為妥適之判決。又公同共有遺產分割自由之原則下，民法
    第1164條規定，繼承人得隨時請求分割遺產，該條所稱之「
　　得隨時請求分割」，依同法第829條及第830條第1項規定觀
    之，自應解為包含請求終止公同共有關係在內，俾繼承人之
    公同共有關係歸於消滅而成為分別共有，始不致與同法第82
　　9 條所定之旨趣相左，庶不失繼承人得隨時請求分割遺產之
    立法本旨（最高法院93年度台上字第2609號判決意旨參照）
　　。查陳寶貴為朱蓮之繼承人，而林育仁、黃春木則為陳寶貴
    之繼承人，彼等怠於行使其分割遺產之權利，原告為保全債
    權，得代位林育仁、黃春木請求分割系爭遺產等節，業經本
    院認定如前。另系爭遺產如附表一所示，現為各繼承人公同
    共有，縱依法為分割後，原告亦僅得請求就林育仁、黃春木
    分得之遺產部分為強制執行；是若採取變價分割全部遺產，
    其餘繼承人即被告將遭強制剝奪對遺產之共有、使用收益權
　　，顯非適當之分割方法。故本院斟酌其性質、經濟效益之維
    持及全體共有人之利益，認應由林育仁、黃春木及被告按如
    附表二所示應繼分比例分割為分別共有為適當。
四、綜上所述，原告依民法第242條、第1164條規定，代位林育
    仁、黃春木請求就系爭遺產為分割，並按如附表二所示應繼
    分比例分割為分別共有，為有理由，應予准許。
五、末按因共有物分割、經界或其他性質上類似之事件涉訟，由
    敗訴當事人負擔訴訟費用顯失公平者，法院得酌量情形，命
    勝訴之當事人負擔其一部，民事訴訟法第80條之1定有明文
    。而各繼承人均得隨時請求分割遺產，且裁判分割遺產乃形
    成訴訟，法院決定遺產分割之方法時，應斟酌何種分割方法
    較能增進共有物之經濟效益，並兼顧全體繼承人之利益，以
    決定最適當之分割方法，不受原告聲明之拘束，亦不因由何
    人起訴而有不同。又代位分割遺產之訴，係由原告以自己名
    義主張代位權，以保全債權為目的而行使債務人之遺產分割
    請求權，原告與被告之間實屬互蒙其利。是原告代位林育仁
    、黃春木提起本件分割遺產之訴雖有理由，惟本院認關於訴
    訟費用之負擔，應由原告（林育仁、黃春木部分應由原告負
    擔）與被告依附表三所示比例負擔，較屬公允，爰諭知訴訟
    費用之負擔如主文第2項所示。
六、本件事證已臻明確，兩造其餘攻擊防禦方法及所提證據，經
    核與判決結果不生影響，爰不逐一論述，附此敘明。
七、訴訟費用負擔之依據：民事訴訟法第80條之1、第85條第1項
    後段。
中　　華　　民　　國　　111 　年　　4 　　月　　8 　　日
                  民事第二庭  法　官　蒲心智
以上正本係照原本作成。　　　　　　　　　
如對本判決上訴，須於判決送達後20日內向本院提出上訴狀。如
委任律師提起上訴者，應一併繳納上訴審裁判費。
中　　華　　民　　國　　111 　年　　4 　　月　　11　　日
                              書記官  潘惠敏 
附表一：
編號 被繼承人朱蓮之遺產項目 權利範圍 1 臺北市○○區○○段0○段00000地號土地 公同共有 1分之1  2 臺北市○○區○○段0○段000地號土地  3 臺北市○○區○○段0○段0000○號建物 (門牌號碼為臺北市○○區○○街00巷00弄00號）  4 臺北市○○區○○段0○段0000○號建物 （門牌號碼為臺北市○○區○○街00巷00弄00號未登記部分）  5 現金新臺幣20,000元  

附表二：
編號 繼承人 應繼分比例 1 吳寶生 10分之3 2 陳寶娥 5分之1 3 朱茵茵 5分之1 4 吳少琴 10分之1 5 林育仁即陳寶貴之繼承人 10分之1 6 黃春木即陳寶貴之繼承人 10分之1 

附表三：
編號 訴訟費用負擔人 訴訟費用負擔比例 1 原告 5分之1 2 被告吳寶生 10分之3 3 被告陳寶娥 5分之1 4 被告朱茵茵 5分之1 5 被告吳少琴 10分之1